【裁判字號】    97,易,347
【裁判日期】    980407
【裁判案由】    偽造文書
【裁判全文】
臺灣屏東地方法院刑事判決               97年度易字第347號
公  訴  人  臺灣屏東地方法院檢察署檢察官
被      告  丁○○
            甲○○○
共      同
選任辯護人  林維毅律師
上列被告因偽造文書案件，經檢察官提起公訴（96年度偵續字第
63號），本院判決如下：
    主  文
丁○○、甲○○○共同犯使公務員登載不實罪，各處有期徒刑陸
月，分別減為有期徒刑月，如易科罰金均以銀元佰元即新臺
幣玖佰元折算壹日。
    事  實
一、丁○○前向丙○借款，其為規避該筆債權之追償，竟與明知
    彼等並無任何債權債務關係存在、亦無設定抵押權真意之姑
    姑甲○○○謀定，而共同基於使公務員登載不實之犯意聯絡
    ，委由不知情之曾銘城代為填寫土地登記申請書，復經丁○○、甲○○○提供相關身分證明等資料，再由曾銘城於民國
    86年10月17日，向屏東縣潮州地政事務所提出土地登記申請
    案，而使不知情之承辦公務員，將如附表編號1 所示之抵押
    權設定事項，登載於職務上所掌、具有公文書性質之土地登
    記簿資料中，足以生損害於地政機關對於不動產登記之正確
    性。
二、案經丙○訴由臺灣屏東地方法院檢察署偵查後，經檢察官為
    不起訴處分，復由丙○聲請再議，經臺灣高等法院高雄分院
    檢察署檢察長發回續行偵查，再由臺灣屏東地方法院檢察署
    檢察官偵查後提起公訴。
    理  由
壹、證據之證據能力
    被告以外之人於偵查中向檢察官所為陳述，依刑事訴訟法第
    159 條之1 第2 項明文規定原則上得為證據。本件證人曾銘
    城、簡文鋒於偵查中所為陳述，係於檢察官面前具結作證，
    被告2 人及其等辯護人復未抗辯該審判外之陳述有何顯不可
    信之情況，亦未請求行使詰問權，依前開法條規定，自有證
    據能力。
貳、實體方面
一、訊據被告2 人固坦認有於前揭時間，委請代書曾銘城代為申
    請本案抵押權設定登記，惟矢口否認有何使公務員登載不實
    之犯行，均辯稱：伊等間確實有借貸關係，本案抵押權乃用
    以擔保該筆借款債權之用，並無使公務員登記虛偽不實之抵
    押權云云。經查：
（一）被告2 人前曾委請代書曾銘城代為填寫土地登記申請書，
      並由其等提供印鑑、印鑑證明、國民身分證及土地所有權
      狀等資料，再由代書曾銘城於86年10月17日向屏東縣潮州
      地政事務所提出登記申請，由該所承辦公務員依前開申請
      內容完成如附表編號1 所示之抵押權設定登記乙節，為被
      告2 人同認在卷，核與證人即代書曾銘城證述情節大致相
      符，並有土地登記簿謄本、屏東縣潮州地政事務所86年10
      月17日潮登字第17075 號之土地登記申請書收件案影本各
      1 份附卷可稽（見偵續卷第10頁，他字卷第5-6 頁、第37
      -44 頁）。
（二）被告丁○○雖辯稱：86年間因口蹄疫疫情造成養豬生意失
      敗，影響家中經濟，致伊無力為父親簡明發償還積欠農會
      之信用貸款利息，所以到姑姑甲○○○家裡借錢，甲○○○因此拿出現金新臺幣（下同）30萬元貸與伊云云；被告
      甲○○○則辯稱：伊於86年1 月21日至郵局提領現金37萬
      元，當天就把其中30萬元貸與姪子丁○○，交付時沒有簽
      訂任何書據，亦無約定利息，抵押權也是後來想要有擔保
      ，才請丁○○提供土地予以設定云云，並提出於86年1 月
      21日有現金提款記錄之郵局帳戶（帳號：000000-0號）存
      摺影本1 份為憑（見本院卷第13頁反面以下、第16-20 頁
      、第81頁以下，偵續卷第12頁以下）。然細究被告2 人辯
      解內容，關於「借貸時如何約定」、「被告甲○○○貸與
      被告丁○○之金錢來源」、「被告丁○○向被告甲○○○
      借得款項之時間」、「被告丁○○借款後如何運用」、「
      借貸後設定抵押權之緣由」、「借貸後之清償情形」等節
      ，卻有如下所述之前後矛盾與不合常理：
    1.關於被告2 人借貸時如何約定乙節，其等同認前開30萬元
      之借款，並無簽訂任何書面憑據，而被告甲○○○復稱：
      丁○○當時經濟狀況不良、需款孔急，向伊借錢周轉，並
      說大約要借1 年，等到經濟好轉時才能償還云云（見他字
      卷第12-13 頁、偵續卷第12頁、本院卷第83頁），衡情貸
      與他人款項，無不預先設想有利之擔保償還方式，何況被
      告2 人所辯之借貸金額為30萬元，數目非微，被告甲○○○更表示自己不會賺錢、貸與錢財總是要討回來等語（見
      本院卷第84頁），理應對貸出30萬元之高額款項甚為重視
      ，然被告甲○○○不僅於貸與時未立據為憑，且明知被告
      丁○○乃因經濟狀況惡劣始借錢周轉、借貸期間並長達1
      年，顯然存有無法償還之風險，竟未就該筆借款債權立據
      為憑，俾供日後追索之用，顯然不合常情。
    2.被告甲○○○所辯貸與被告丁○○之30萬元來源乙節，其
      先於偵查中供稱：伊親自去郵局提領一筆30萬元現金，丁○○再到伊家拿取云云（見偵續卷第12頁），迨檢察官調
      查被告甲○○○之郵局帳戶交易明細，未查見該筆30萬元
      之提款記錄時，被告甲○○○始改稱：伊的真意是不同時
      間分次提領、總計30萬元，全部都貸與丁○○云云（見偵
      續卷第72頁），嗣於本院準備程序中，被告甲○○○又改
      稱：86年1 月21日伊自郵局帳戶提領一筆37萬元之交易記
      錄，就是提款貸與丁○○那次，當時丁○○乃將其中30萬
      元借走，之後伊才去設定30萬元的抵押權云云（見本院卷
      第13頁反面以下），已見被告甲○○○對於貸與金額之來
      源，一再反覆，竟對於提款究係「一次領足」或「分次提
      領」等主要事實，無法具體指明；衡情一般人前往郵局，
      一次提領鉅額現金在身，均會謹慎小心，何況被告甲○○○於86年間之存款金額約為47萬元，有被告甲○○○郵局
      帳戶之交易明細附卷可查（見本院卷第20頁），是其若曾
      一次提領37萬元供貸，乃提領高達存款總額四分之三的大
      筆金額，殊難想像會有記憶不清之理，遑論自承不會賺錢
      、務必追討借款之被告甲○○○，更應對有無一次提領現
      金30萬餘元鉅款貸與他人之經歷印象深刻；且觀被告甲○○○前揭郵局帳戶於86年間之交易明細，該年度僅有4 次
      提款紀錄，分別為：86年1 月21日提領37萬元；86年
      9 月13 日 提領3 萬元；86年10月27日提領1 萬元；
      86年11月10日提領1 萬元；是其提款情形並不頻繁，且僅
      有一筆鉅額提款，倘被告甲○○○確如其所辯，於86年1
      月21日提領之37萬元係貸與被告丁○○所用，被告甲○○○顯無理由對此唯一一筆鉅額提款不復記憶，而一度對檢
      察官辯稱「分好幾次提領、總計貸出30萬元」；更何況，
      本案抵押權之登記申請時間為86年10月17日，有前揭屏東
      縣潮州地政事務所收件案可查（見他字卷第37-44 頁），
      核與被告甲○○○所稱提領現金貸與被告丁○○之86年1
      月21日相距長達近10月，顯然與被告2 人於偵查中同認：
      借款後旋即前去設定本案抵押權，相距不到1 個月時間云
      云迥然不符（見偵續卷第12-13 頁）。從而可見，前開「
      86年1 月21日提領之37萬元」，實與被告2 人所稱之借貸
      等情，並無關連。
    3.關於被告丁○○所辯向被告甲○○○借款30萬元之時間，
      被告丁○○先於偵查中供承「86年9 月間」，後於本院準
      備程序中改稱「86年1 月間」（見偵續卷第13頁、本院卷
      第82頁反面），兩者一夏一冬，相隔半年以上，差距其亟
      ，則被告丁○○既稱86年間因養豬生意失敗，經濟困頓，
      無力支付信貸利息，始向被告甲○○○借錢周轉，衡情對
      此人生重大遭遇，顯應印象深刻，殊無對事發時究處寒暑
      呈現記憶反覆之理；況且，果如被告丁○○於97年5 月1
      日本院準備程序進行中具狀所述，其於86年1 月21日向被
      告甲○○○借得30萬元款項後，即於86年3 月15日、86年
      3 月19日分兩次存入父親簡明發之潮州鎮農會甲存帳戶等
      情（見本院卷第16-23 頁），則該筆資金既然有如此明確
      之存款記錄，衡情被告丁○○自得輕易記憶，當於本案偵
      查之初即可儘速提出前開存款記錄以供檢察官調查，惟自
      本案告訴時之96年5 月16日起（見他字卷第1 頁），迨於
      本院準備程序進行中之97年5 月1 日，業已歷時將近1 年
      ，始見被告丁○○陳報前開存款記錄作為答辯，顯不合常
      理；復且被告丁○○自承：養豬生意失敗乃國內口蹄疫疫
      情爆發，豬隻嚴重滯銷，才造成經濟困頓，始向甲○○○
      借錢周轉云云（見本院卷第16-17 頁），核與證人即被告
      之兄簡文鋒證述：丁○○所事養豬業受口蹄疫波及，致影
      響經濟能力等語相符（見偵續字第71頁），然屏東縣家畜
      疾病防治所係於86年3 月18日接獲疑似口蹄疫之通報，迨
      於86年3 月20日始證實發生該項疫情，有行政院農業委員
      會97年5 月13日農授防字第0970124503號函文附卷可稽（
      見本院卷第86頁），是屏東縣境內之口蹄疫疫情乃於86年
      3 月20日開始發生影響，被告丁○○顯不可能於疫情爆發
      前之86年1 月21日，因為養豬業受口蹄疫影響導致需要金
      錢周轉、進而向被告甲○○○借款30萬元。準此，足示被
      告丁○○辯解借款情節，與事實不符。
    4.被告丁○○所辯向被告甲○○○借得30萬元後如何運用乙
      節，其於偵查中先辯稱：向甲○○○借得30萬元現金後，
      就帶在身上，先拿約7 、8 萬元給付農會所欠之信貸利息
      ，然後將其餘現金交給大哥簡文鋒，可能由簡文鋒存入自
      己帳戶內，再轉帳或直接用現金去償還利息，之後又付了
      約4 個月云云（見偵續卷第13頁），後又改稱：向甲○○○借來的30萬元，都放在家裡，要拿來償還所欠之信貸利
      息，1 個月要付7 、8 萬元，當時父親簡明發之潮州鎮農
      會甲存帳戶中沒錢可繳云云（見偵續卷第73頁），卻於本
      院準備程序中另辯稱：86年1 月21日向甲○○○借來的30
      萬元，全數存至父親簡明發之潮州鎮農會甲存帳戶內，乃
      於86年3 月15日、19日分兩次各存入10萬元及20萬元云云
      （見本院卷第17-23 頁），繼之又改稱：借來的30萬元用
      來漸漸繳納積欠的信貸利息，都是用臨櫃繳納的方式逐漸
      花光云云（見本院卷第81頁反面以下），是被告丁○○對
      於所稱借得款項，究竟取得後係將之「放置家中進而臨櫃
      繳納利息」或「存入甲存帳戶內以支付利息」等主要事實
      ，竟然無法指明，一再出現反覆，且所述前開償還信貸利
      息之情節，復與證人即被告之兄簡文鋒證稱：當時繳交農
      會之信貸利息，先以父親簡明發的農會甲存帳戶中存款轉
      帳，如果存款餘額不足，再用現金去補，這些錢多由丁○○所出，伊只有負擔些許等語（見偵續卷第71-72 頁），
      並不相符，據此已見被告丁○○辯詞之可疑；另被告丁○○既委請辯護人於97年5 月1 日具狀答辯，乃明確供陳其
      於86年1 月間向被告甲○○○借得之30萬元，係於86年3
      月15日、19日各以10萬元、20萬元分次存入帳戶內（見本
      院卷第16頁），可見被告丁○○業已釐清相關事證，始出
      具狀紙載明答辯意旨，然其竟仍於97年12月11日本院準備
      程序進行中，兩度辯稱「向甲○○○借得30萬元現金後，
      以臨櫃繳納方式漸漸清償所欠信貸利息」，迄本院質疑何
      故具狀所陳與當庭答辯意旨迥然有異、顛倒反覆時，被告
      丁○○竟無法提出何等解釋（見本院卷第81頁反面以下）
      ；復觀被告丁○○既稱因經濟困難才需借款還債，每月約
      有7 、8 萬元之信貸利息待償，惟其既於86年1 月21日自
      被告甲○○○處借得30萬元現金，又為何無視於欠繳信貸
      利息之壓力、不將借得金錢儘速供以償還，反而將該借得
      款項原封不動保留至86年3 月間，且不辭煩勞於該月15日
      、19日分兩次各存入10萬元及20萬元，明顯違反常理。從
      而可見，前開「86年3 月15日、19日存入之10萬、20萬元
      」，實與被告2 人所稱之借貸等情，並無關連。
    5.關於被告2 人辯稱借款後進而設定抵押權之情形，被告丁○○先於偵查中陳稱：借款後不到1 個月便為甲○○○設
      定抵押權云云（見偵續卷第13頁），惟互核其嗣於本院審
      理時辯稱之借款時間「86年1 月間」、本案抵押權設定時
      間「86年10月間」，兩者差距係「長達近10月」，顯然悖
      於上開被告丁○○偵查中陳稱之「不到1 個月」，業已詳
      前所述；遑論被告丁○○再於本院審理中改稱：借款後應
      該是相隔數個月，才去設定抵押權云云（見本院卷第81頁
      反面），說詞一再反覆，顯然難以憑採。另被告甲○○○
      則稱：一開始知道丁○○經濟狀況不好，不過因為姑姪關
      係，不必簽約、沒有利息、無庸擔保，亦同意借給丁○○
      30萬元，雖然丁○○當時有說大約會借1 年，但後來覺得
      還是有擔保比較心安，所以就要求丁○○設定抵押權給伊
      云云（見他字卷第13頁、偵續卷第12頁、本院卷第83頁反
      面），是被告甲○○○忽以大方態度貸與鉅額款項，忽以
      嚴謹立場要求設定擔保物權，已見反應無常而不盡合理，
      且被告甲○○○既於借款初始已知被告丁○○經濟狀況不
      好，仍願意貸與鉅款，並信任被告丁○○約末1 年便得償
      還，又為何會在借款未到承諾之1 年，即忽然欲享有擔保
      以求心安？益見被告甲○○○辯詞之不合常情。
    6.關於被告2 人所辯借款後之清償情形乙節，其等同認該借
      款不計利息，並遲於95年6 月間，被告丁○○始每月以存
      款入帳方式支付2500元，陸續清償所欠被告甲○○○之前
      開借款，並提出存款存根聯等件為憑（見他字卷第12-13
      、15-25 頁），然觀諸被告2 人所辯之借貸關係乃發生於
      86年間，被告甲○○○既稱自己不會賺錢、貸出款項勢必
      討回，且說好貸出1 年即可受償等語（見本院卷第83、84
      頁），竟能容認被告丁○○長達10年時間、不計利息地積
      欠30萬元，已見不合情理；且查卷附被告丁○○自行提出
      之帳戶資料，其於86年4 月間業已另行貸得約150 萬元之
      鉅款入帳（見本院卷第23頁），果若如被告2 人所辯，被
      告甲○○○於借款後忽而欲求保障、想擁有擔保，被告丁○○既知悉此情，顯應儘速以手邊150 萬元先予清償借自
      被告甲○○○之30萬元，以解其憂於借款未能收回之疑慮
      ，詎被告丁○○捨此不為，反而僅提供土地為之設定擔保
      ，對此不符常情之處，被告丁○○亦無從提出合理解釋（
      見本院卷第152 頁）。再者，被告2 人雖同認其等借貸關
      係已自95年6 月間慢慢清償，惟被告甲○○○先稱「受償
      不到3 萬元」，被告丁○○則稱「已償還約7 萬元」，其
      等竟然無法交代截至目前為止清償情形為何，而出現明顯
      不一之說詞（見本院卷104 頁反面以下）；復且被告丁○○果若業已償還「約7 萬元」，卻遭被告甲○○○陳稱僅
      「受償不到3 萬元」，此既觀乎被告丁○○尚應清償多少
      欠款還與被告甲○○○，自無毫不在意之理，是被告丁○○於聽聞被告甲○○○供承「受償不到3 萬元」時，理當
      立刻提出糾正或異議，惟其竟未提出任何質疑、聽任被告
      甲○○○作此陳述（見本院卷104 頁反面）。據此可見，
      被告丁○○前開所提之存款存根聯，要與被告2 人辯稱之
      借款清償關係無涉。從而，被告2 人辯稱於86年1 月間成
      立借款關係，迄至本件言詞辯論終結時止已逾10年，竟毫
      無任何清償記錄可稽，自殊難想像該筆借款關係確實存在
      。
    7.綜合上述，被告2 人無論在所稱借款之約定情狀、現金流
      向、貸出時間、運用情形、擔保緣起、清償狀況等節，俱
      有不合常理及前後矛盾之情，自堪認被告2 人所辯借貸關
      係，並非事實。
（三）至證人即被告丁○○之妻乙○○於本院審理時到庭證稱：
      86年1 月間某日中午，伊有和先生丁○○一起去甲○○○
      家裡借錢，甲○○○同意借款後，隔幾天中午時伊和丁○○再去甲○○○家裡拿取，一共借得現金30萬元；借錢跟
      拿錢兩次伊都有在場，因為當時伊剛嫁到臺灣，所以丁○○要去哪，都會帶著伊出門；而借得現金後丁○○先放在
      家裡，後來有帶出門，不過丁○○把這筆錢帶到何處，伊
      不知情云云（見本院卷第148 頁反面以下）。惟證人乙○○既為被告丁○○之妻子、被告甲○○○之姪媳，其等身
      為親人，關係密切，是證人乙○○非無偏袒迴護被告、而
      為不實證述之可能；何況證人乙○○證述內容，係明確證
      稱渠等借錢跟拿錢「相隔數日」、「時間均在中午」、「
      兩次其皆有在場」，核與被告甲○○○一度辯稱：「丁○○借錢和拿錢都發生在同一日」、「丁○○上午跟我借錢
      ，我下午就去提錢給他」、「我拿錢給丁○○時，當場沒
      有其他人」云云並不相符（見偵續卷第12-13 頁），顯見
      證人證述內容是否屬實，誠有可疑；遑論證人乙○○先稱
      「伊剛嫁到臺灣，故夫婿丁○○出門時都會與之相偕共赴
      」，後稱「丁○○把借得款項帶出門，但伊不知道帶往何
      處」，則證人乙○○既稱其與被告丁○○必然一同外出，
      卻又稱不知被告丁○○將借得款項攜往何處，明顯前後證
      述自相矛盾，益徵證人乙○○證述內容難為憑採，自不足
      為有利於被告之認定。
（四）另被告2 人之辯護人為其等辯稱：被告丁○○於95年6 月
      間業已開始逐漸償還被告甲○○○之欠款，有被告丁○○
      存款至被告甲○○○帳戶內作為借款清償之存款存根聯可
      證（見他字卷第15-25 頁），而告訴人丙○乃於96年5 月
      間始提出本件告訴，亦有告訴狀1 紙在卷可憑（見他字卷
      第1 頁），是被告2 人清償時點既早於告訴人提告時點，
      顯然其等出具之存款存根聯並非臨訟杜撰，故倘被告2 人
      間並無借貸關係，又豈會有該等存款存根聯？可見被告2
      人辯稱其間之借貸關係屬實云云（見本院卷第153 頁）。
      惟被告丁○○早於86年間業已另外借得約150 萬元鉅款，
      前已論及，惟其卻未即行處理償還事宜，反而遲至10餘年
      後之95年6 月間，才開始積極進行清償，就此顯不合理之
      還款模式，被告2 人卻無法提出何等解釋以對（見本院卷
      第152 頁），已見悖於常情之處；遑論辯護意旨所稱之上
      開存款存根聯，顯難認與被告2 人所辯之借貸情節有關乙
      節，既經詳論於前，則縱然該等存款資料出現時點早於告
      訴人提告時間，亦無從推斷被告2 人辯解之借款關係確實
      存在，乃屬當然。是辯護人前開所辯，自不能作為有利於
      被告2 人之認定。
（五）至辯護人又為被告2 人辯稱：本案土地於86年間之公告現
      值為每平方公尺950 元，該筆土地面積為675.02平方公尺
      （見他字卷第5 頁、本院卷第41頁），故土地公告現值總
      價應為64萬1269元，據此評估一般市價應該價值更高，則
      被告丁○○於86年間乃欠款被告甲○○○30萬元，欠款告
      訴人43萬7000元，果若被告2 人如告訴人指訴，有心阻礙
      告訴人執行拍賣抵押物，豈可能僅虛設30萬元之第一順位
      抵押權？足示被告2 人並無犯罪動機云云（見本院卷第15
      3 頁反面）。惟因強制執行程序拍賣抵押物，所為之估定
      拍賣底價價值常較市價為低，且拍賣程序有流標、減價之
      問題，往往得標價額低於市價水準更多，此乃眾所皆知之
      事實，因此，自不得僅憑被告2 人所涉之第一順位抵押權
      擔保債權金額僅有30萬元，和告訴人之債權額43萬7000元
      合計結果，與擔保土地之價值相去不遠，即認被告2 人無
      虛設不實抵押權之動機，是辯護人前揭所辯，實無從採為
      有利於被告之認定。
（六）按刑法第214 條所謂使公務員登載不實事項於公文書罪，
      須一經他人之聲明或申報，公務員即有登載之義務，並依
      其所為之聲明或申報予以登載，而屬不實之事項者，始足
      構成，若其所為聲明或申報，公務員尚須為實質之審查，
      以判斷其真實與否，始得為一定之記載者，即非本罪所稱
      之使公務員登載不實（最高法院73年台上字第1710號判例
      可參）。則土地登記規則第55條雖規定：登記機關接受登
      記申請案件後，應即依法審查；經審查無誤者，應即登載
      於登記簿等語，惟該條文所稱「審查」，乃指管轄權之有
      無，書表格式是否完備，規費與罰鍰之稽核，稅捐證明、
      權利書狀有無提出，申請文件與登記記載內容核對，申請
      標的有無限制登記或其他註記事項，行為能力、權利能力
      、代理權、處分權等資格要件適法與否，配合法令需求之
      檢附文件有無齊備，當事人認諾意思之確認或公證、認證
      、印鑑證明之確認等事，至於申請案件所登記之權利義務
      關係是否確實、法律關係是否存在，則需利害關係人提出
      異議後，地政機關始據土地登記規則第57條第1 項第3 款
      為申請登記之駁回等節，有內政部97年9 月26日內授中辦
      地字第0970724340號、97年10月29日內授中辦地字第0970
      724569號函覆結果可查（見本院卷第42、66頁）。可見抵
      押權設定登記時，該抵押權是否確由兩造真正物權行為之
      意思表示合致而成，尚非地政機關審查之標的，縱有實體
      上爭議，僅得由利害關係人提出異議後，地政機關始據此
      駁回登記申請案。是以，本件被告2 人提出虛偽不實之抵
      押權登記申請，此部分物權行為之真意存在與否，地政機
      關尚無審查餘地，揆諸前開判例意旨，被告2 人前揭所為
      自有刑法第214 條之適用，特此敘明。
二、被告2 人之間並無所謂借貸關係之存在，如附表編號1 所示
    之抵押權即無原因關係可資附麗，是被告2 人於被告丁○○
    為告訴人設定抵押權之前，搶先設定不實抵押權，其目的僅
    在阻礙告訴人對於被告丁○○之財產取償，實質上並無設定
    抵押權之真意，乃通謀虛偽行為，而此虛偽不實自對土地登
    記管理之正確性足生影響。從而，本件罪證明確，被告2 人
    犯行洵堪認定，均應依法論科。
三、按行為後法律有變更者，適用行為時之法律。但行為後之法
    律有利於行為人者，適用最有利於行為人之法律，刑法第2
    條第1 項定有明文；且比較法律孰為有利於行為人時，應就
    罪刑有關之一切情形，比較其全部之結果，為整體之適用，
    不能割裂而分別適用有利益之條文（最高法院27年上字第26
    15號判例意旨參照）。查被告2 人為本件犯行後，刑法及刑
    法施行法業於95年7 月1 日修正施行，論罪科刑所適用之刑
    罰法律有所變更，爰詳述如下：
（一）刑法第28條共同正犯之範圍，修正後已限縮於共同實行犯
      罪行為者始成立共同正犯，排除陰謀犯、預備犯共同正犯
      ，自屬行為後法律有變更，而非僅屬文字修正，應有新舊
      法比較適用問題（最高法院97年度台上字第37號判決意旨
      參照）。是比較新舊法結果，新法之共同正犯定義既較舊
      法為限縮，此部分應以修正後之刑法較有利於被告。
（二）刑法施行法修正增訂第1 條之1 ，以明定刑法分則編之法
      定刑中，關於罰金刑之提高標準及以新臺幣為貨幣單位；
      而於上開條文修正增訂前，罰金刑之提高標準應適用罰金
      罰鍰提高標準條例第1 條前段，且以銀元為貨幣單位，再
      適用現行法規所定貨幣單位折算新臺幣條例第2 條之規定
      折算為新臺幣。較之上開條文修正增訂前後，法定刑關於
      罰金刑部分，換算為新臺幣後其結果並無差別，是刑法施
      行法修正增訂第1 條之1 並無較有利於被告之情形。另刑
      法第33條第5 款則經修正為「罰金刑為新臺幣1000元以上
      」，與修正前刑法第33條第5 款規定「罰金刑為銀元1 元
      以上」有間，比較新舊法結果，新法之罰金刑下限業已提
      高，此部分修正後之刑法亦無較有利於被告。
（三）經綜合上述罪刑比較結果，堪認被告2 人行為後修正施行
      之法律對其等並無較為有利之情形，依刑法第2 條第1 項
      前段規定，應適用其等行為時即95年7 月1 日修正施行前
      之法律規定論處。
四、核被告2 人所為，均係犯刑法第214 條之使公務員登載不實
    罪，其等有犯意聯絡與行為分擔，均為共同正犯。被告2 人
    利用不知情之代書曾銘城犯之，為間接正犯。爰審酌被告2
    人為避免告訴人追償，而為不實之抵押權設定，僅圖己身利
    益而罔顧土地登記管理之正確性，且虛設抵押權妨害告訴人
    債權實現之可能性，犯罪動機可議，另被告2 人犯後一再設
    詞卸責，毫無悔意，犯後態度不佳；惟念及被告2 人均無前
    科，素行良好，有其等前案紀錄表、刑案資料查註紀錄表各
    1 份可考，另被告2 人虛設之抵押權擔保金額為30萬元，本
    案土地之公告現值約60萬元，是其等使公務員登載不實之犯
    行所生影響尚非重大等一切情狀，各量處如主文所示之刑。
    又被告2 人本件犯行，均係於96年4 月24日以前所為，且無
    中華民國九十六年罪犯減刑條例第3 條所定不予減刑之情形
    ，應依該條例第2 條第1 項第3 款、第7 條之規定，分別減
    為如主文所示之刑，以示懲儆。
五、末按行為後法律有變更，比較裁判前之法律孰為有利於行為
    人時，應綜合比較後為整體之適用，不能割裂而分別適用有
    利益之條文，固有前開最高法院27年上字第2615號判例可資
    參照，但此所謂不能割裂適用，係指與罪刑有關之本刑而言
    ，不包括易刑處分，即關於易科罰金、易服勞役部分應分別
    為新舊法有利不利之比較，依刑法第2 條第1 項從舊從輕原
    則定其易刑之折算標準（最高法院96年度台非字第85號判決
    意旨參照）。本件被告2 人犯行後，刑法第41條亦於95年7
    月1 日修正施行，依其等行為時之刑法第41條、修正前罰金
    罰鍰提高標準條例第2 條、現行法規所定貨幣單位折算新臺
    幣條例第2 條等規定，易科罰金之折算標準，以新臺幣300
    元以上900 元以下折算1 日。惟95年7 月1 日修正施行之刑
    法第41條則規定，易科罰金之折算標準為新臺幣1000元、20
    00元或3000元折算1 日。是比較修正前後之易科罰金相關規
    定，以被告2 人行為時之法律對其等較為有利，自應適用被
    告2 人行為時即95年7 月1 日修正施行前之刑法，以及中華
    民國九十六年罪犯減刑條例第9 條之規定，諭知本件易科罰
    金之折算標準。
據上論斷，應依刑事訴訟法第299 條第1 項前段，刑法第2 條第
1 項前段，刑法第214 條，修正前刑法第28條、第41條第1 項前
段，罰金罰鍰提高標準條例第1 條前段，修正前罰金罰鍰提高標
準條例第2 條，現行法規所定貨幣單位折算新臺幣條例第2 條，
中華民國九十六年罪犯減刑條例第2 條第1 項第3 款、第7 條、
第9條 ，判決如主文。
本案經檢察官陳啟能到庭執行職務
中    華    民    國    98    年     4    月     7    日
                  刑事第四庭  審判長法  官  莊鎮遠
                                    法  官  王以齊
                                    法  官  江振源
以上正本證明與原本無異
如不服本判決，應於判決送達後10日內向本院提出上訴書狀（應
附繕本），其未敘述上訴理由者，應於上訴期間屆滿後20日內補
提理由書狀於本院，上訴於臺灣高等法院高雄分院。
中    華    民    國    98    年     4    月    8     日
                                    書記官  潘豐益
附錄本判決論罪科刑法條：
刑法第214條
明知為不實之事項，而使公務員登載於職務上所掌之公文書，足
以生損害於公眾或他人者，處3 年以下有期徒刑、拘役或5 百元
以下罰金。
附表：
┌─────────────────────────────────┐
│土地 所 有 權 人：丁○○                                          │
│設定抵押權之土地：潮州鎮○○○段595地號 (重測前地號：四林段638-1) │
├──┬────┬──────────────────┬──────┤
│編號│抵押權人│抵押權設定內容                      │登記完畢時間│
│    │        │                                    │            │
├──┼────┼──────────────────┼──────┤
│1   │甲○○○│債權範圍：1/1                       │86年10月21日│
│    │        │權利價值：新臺幣30萬元              │            │
│    │        │存續期間：86年10月17日至87年10月17日│            │
│    │        │設定權利範圍：1/1                   │            │
│    │        │證書字號：86屏潮他字第5236號        │            │
├──┼────┼──────────────────┼──────┤
│2   │丙○    │債權範圍：1/1                       │86年12月17日│
│    │        │權利價值：新臺幣43萬7000元          │            │
│    │        │存續期間：86年10月21日至87年4月30日 │            │
│    │        │設定權利範圍：1/1                   │            │
│    │        │證書字號：86屏潮他字第6114號        │            │
└──┴────┴──────────────────┴──────┘


司法院資訊處製作；財團法人民間司法改革基金會備份。
